臺灣高等法院刑事判決
109年度上易字第2264號
上  訴  人  
即  被  告  林慶雄






上列上訴人因違反毒品危害防制條例案件，不服臺灣桃園地方法
院108年度審易字第2304號，中華民國109年3月12日第一審判決
（起訴案號：臺灣桃園地方檢察署108年度毒偵字第4167號），
提起上訴，本院判決如下：
    主  文
原判決撤銷。
本件公訴不受理。
    理  由
一、公訴意旨略以：被告甲○○基於施用第二級毒品之犯意，於民
    國108年7月16日下午9時許，在桃園市楊梅區某工地內，以
    燃燒吸食煙霧之方式，施用第二級毒品甲基安非他命1次。
    嗣經警於108年7月18日0時10分許，為警在桃園市平鎮區中
    豐路某處查獲，並扣得吸食器1組，因認被告涉犯毒品危害
    防制條例第10條第2項之施用第二級毒品罪嫌云云。
二、按起訴之程式違背規定者，應諭知不受理之判決，並得不經
    言詞辯論為之，刑事訴訟法第303條第1款、第307條分別定
    有明文。而施用第一、二級毒品為犯罪行為，毒品危害防制
    條例第10條設有處罰規定。故施用第一、二級毒品者，本應
    科以刑罰。惟基於刑事政策，對合於一定條件之施用者，則
    依同條例第20條之規定，施以觀察、勒戒及強制戒治之保安
    處分。又民國109年1月15日修正公布、同年7月15日施行之
    毒品危害防制條例第20條第3項規定，犯第10條之罪於觀察
    、勒戒或強制戒治執行完畢釋放後，3年後始再犯者，不論
    其行為係在新法施行生效前或施行生效後所為（同條例第35
    條之1第1、2款參照），均應適用同條第1、2項（即應先觀
    察勒戒或強制戒治）之規定，其修法理由謂：施用毒品者具
    「病患性犯人」之特質，並參諸世界各國之醫療經驗及醫學
    界之共識，咸認施用毒品成癮者，其心癮甚難戒除，如觀察
    、勒戒或強制戒治執行完畢釋放後，3年後始再有施用第一
    級、第二級毒品之行為者，足見其有戒除毒癮之可能，宜再
    採以觀察、勒戒方式戒除其身癮及以強制戒治方式戒除其心
    癮之措施，為能放寬觀察、勒戒或強制戒治制度之適用時機
    ，以協助施用者戒除毒癮，爰修正第3項。同條例第23條第2
    項亦配合修正為「觀察、勒戒或強制戒治執行完畢釋放後，
     3年內再犯第10條之罪者，檢察官或少年法院（地方法院少
    年法庭）應依法追訴或裁定交付審理。」可知本次修法對於
    施用毒品者施以觀察勒戒、強制戒治，或依法追訴（或裁定
    交付審理）之適用範圍，係確立初犯為具「病患性犯人」之
    特質應先經一完整之醫療處置，3年內再犯者應依法追訴（
    或裁定交付審理），3年後再犯則裁定觀察勒戒，殆無疑義
    。但對於3犯以上距最近1次觀察勒戒或強制戒治執行完畢釋
    放後，逾3年者，究應適用同條例第20條第3項或第23條第2
    項處理，本次修法未明確規定，惟基於罪刑法定之明確性原
    則、法文之文義解釋，參諸觀察勒戒等治療處置，乃結合醫
    師、觀護人、社工心理諮商等不同領域之專業人員參與之保
    安處分措施，目的除在戒除施用毒品者身癮、心癮之措施外
    ，並企圖重新塑造生活紀律，改變其病態行為，與刑罰之執
    行並不相同，無法以刑罰補充或替代上開醫療處置之特性。
    從而，3犯以上如距最近1次觀察、勒戒或強制戒治執行完畢
    釋放後，已逾3年者，其間縱經判刑、執行，究與觀察勒戒
    或強制戒治已經完整之治療療程不同，無法補充或替代上開
    之醫療處置，均應再予觀察勒戒之機會，方為適法（最高法
    院109年8月11日第3次刑事庭會議決議、109年度台上字第32
    40號、第3826號判決意旨參照）。
三、經查：上訴人即被告甲○○前於91年間因施用毒品案件，經臺
    灣桃園地方法院以91年度毒聲字第665號裁定送觀察、勒戒
    後，因認無繼續施用傾向，於91年4月4日執行完畢釋放，並
    經臺灣桃園地方檢察署檢察官以91年度毒偵字第634號為不
    起訴處分確定；復於前揭觀察、勒戒執行完畢釋放5年內之9
    2年間因施用毒品案件，經臺灣桃園地方法院以92年度毒聲
    字第1684號裁定送觀察、勒戒，而於93年4月23日入所，嗣
    認無繼續施用傾向，於93年5月19日執行完畢釋放，並經起
    訴由臺灣桃園地方法院以93年度壢簡字第863號判決判處應
    執行有期徒刑3月確定，有本院被告前案紀錄表可查。因此
    ，被告於108年7月16日再犯本案施用毒品犯行，顯與其最近
    1次因施用毒品而經觀察、勒戒執行完畢釋放之93年5月19日
    相距已逾3年，依前述規定及說明，本案即應再予觀察、勒
    戒或強制戒治。雖檢察官前依修正前毒品危害防制條例規定
    提起公訴，起訴程序固未違背當時之規定，原審亦予以論罪
    科刑，然依新修正之毒品危害防制條例規定，本案已不得追
    訴，檢察官逕行起訴，其起訴程序即已違背規定，應諭知不
    受理判決；原審予以論罪科刑，亦有違誤，被告上訴意旨雖
    未指摘及此，惟原判決既有上開可議，即屬無可維持，應由
    本院將原判決撤銷，諭知被告公訴不受理之判決，並不經言
    詞辯論為之。
據上論斷，應依刑事訴訟法第369條第1項前段、第364條、第303
條第1款、第307條，判決如主文。
中　　華　　民　　國　　109 　年　　12　　月　　7 　　日
                  刑事第八庭  審判長法　官 陳世宗
                                    法　官 呂寧莉
                                    法　官 周明鴻
以上正本證明與原本無異。
不得上訴。
                                    書記官 謝雪紅
中　　華　　民　　國　　109 　年　　12　　月　　7 　　日